最高法院民事判決　　　　　　　　　　　　　　　九十一年度台上字第一八三七號
　　上　訴　人　甲○○
　　訴訟代理人　許世烜律師
　　參　加　人　丙○○
　　　　　　　　乙○○
　　被 上訴 人　辛○○
　　　　　　　　丁○○
　　　　　　　　壬○○
　　　　　　　　戊○○
　　　　　　　　己○○
　　　　　　　　庚○○
右當事人間請求確認通行權存在事件，上訴人對於中華民國八十九年十二月二十六日
臺灣高等法院臺南分院第二審判決（八十九年度上字第二一七號），提起上訴，本院
判決如左：
    主  文
原判決廢棄，發回臺灣高等法院臺南分院。
    理  由
本件上訴人主張：坐落臺南縣新營市○○段二八五之六號土地（下稱系爭土地）為被
上訴人所共有，因伊所有坐落同段二八五之一八號土地及地上建物，對外與公路無適
宜之聯絡，多年來即利用經被上訴人同意提供之系爭土地如原判決附圖（下稱附圖）
所示斜線部分通道對外通行，歷時已三十餘年，且該通道為露天並鋪設有水泥路面，
早為既成巷道，因時效而有公用地役關係存在，是該土地雖為被上訴人私有，亦不容
其起造建物，妨礙通行。詎被上訴人竟欲在該通道上建築房屋，不准伊通行等情，求
為確認上訴人就系爭土地如附圖所示斜線部分面積一百十五平方公尺有通行權存在；
被上訴人不得在上開通道上為營建或其他妨阻伊通行行為之判決。
被上訴人則以：伊未曾同意上訴人使用系爭土地對外通行，上訴人多年來係基於其與
土地原承租人即上訴人之父周天素父子間私相授受之使用借貸關係，通行系爭土地。
茲伊業與周天素終止租賃關係，周天素並將土地上建物拆除，交還土地與伊管理，上
訴人就系爭土地之使用借貸關係當已不存在。況上訴人於民國五十七年八月五日購買
同段二八五之一八號及二八五之一九號兩筆土地（嗣合併為二八五之一八號一筆）後
，同年十二月間申請建造執照時，係由同段二八五之四號土地所有人柯丁開具土地使
用權證明書，始得以變更設計，利用該二八五之四號土地與道路相聯接，上訴人亦無
由主張得通行伊所有系爭土地等語，資為抗辯。
原審維持第一審所為上訴人敗訴之判決，駁回其上訴，無非以：按土地因與公路無適
宜之聯絡，致不能為通常使用者，土地所有人得通行周圍地以至公路；惟因土地一部
之讓與或分割，致有不通公路之土地者，不通公路土地之所有人，因至公路，僅得通
行受讓人或讓與人或他分割人之所有地。民法第七百八十七條第一項前段、第七百八
十九條第一項分別定有明文。後者為相鄰土地通行權之特別規定，應優先於前者一般
鄰地通行權之適用。又民法第七百八十九條第一項所定「一部之讓與」，原係指將接
續公路之土地讓與致原所有人其餘土地不通公路，並不限於同一筆土地讓與一部之情
形，此觀該條文前稱「一部之讓與」、「致有不通公路之土地」；後稱僅得通行「受
讓人或讓與人之所有地」，並其立法理由自明。查上開二八五之四號土地，原為柯丁
所有，五十七年五月三日分割出同段二八五之一八號土地，於同年月十一日出售與上
訴人，並於同年八月五日辦理土地所有權移轉登記。坐落同段二八五之五號土地，原
為參加人丙○○、乙○○所共有，於五十七年五月三日分割出同段二八五之一九號土
地，同年五月十二日共同出售與上訴人，亦於同年八月五日辦理土地所有權移轉登記
。上訴人購得之前開二筆土地，嗣於五十九年一月十九日合併為同段二八五之一八號
各情，為兩造所不爭，並有分割移轉一覽表及土地登記簿謄本可稽。又分割前之二八
五之四號及二八五之五號土地均面臨臺南縣新營市○○街，上訴人所有二八五之一八
號土地係因分割之結果致不能與公路聯絡，乃可歸責於上訴人之事由，揆諸前開說明
，其僅得對二八五之四號及二八五之五號土地主張通行權，無由主張就系爭土地有通
行權之餘地。至訴外人李吳玉蘭與參加人在前開分割後之二八五之四號、二八五之五
號土地上建築房屋，致上訴人所有之二八五之一八號土地不能經由該二筆土地與公路
聯絡，其時間均在上訴人購買且興建所有建物之後。況參加人於五十九年五月間在共
有之二八五之五號土地上建築房屋時，係由二八五之四號土地所有人柯丁開具共同壁
土地使用同意書，據以申請建造執照。而六十五年三月間李吳玉蘭在二八五之四號土
地上興建房屋時，則由上訴人與參加人各別開具使用共同壁協定書與李吳玉蘭申請建
造執照。顯見上訴人於五十七年間建築房屋時，其所有建築基地對外仍得與公路聯絡
，迨參加人及李吳玉蘭分別在二八五之五號及二八五之四號土地建屋時，上訴人非但
未加反對，反而開具使用共同壁同意書協助丙○○等申請建照，其就所有土地與公路
無適宜之聯絡，難謂無預見之可能，依民法第七百八十九條規定，其僅得請求通行同
段二八五之四號及二八五之五號土地。被上訴人執民法第七百八十九條對抗，乃屬正
當合法權利之行使。次查系爭土地附圖所示斜線部分，原屬新營戲院建物之屋頂覆蓋
範圍，業經證人即受僱拆除新營戲院建物之怪手機工人林宜顯證述明確，且勘驗現場
之結果，附圖所示斜線位置亦在牆垣之內，牆垣上尚貼有磁磚，應屬房屋結構之一部
分，上訴人復承認昔日新營戲院，太平門位於系爭通道前側，於散場時置有小鐵門區
隔等語。足徵該通路確係新營戲院留供觀眾疏散之通路，且當時系爭土地在周天素管
理使用中，上訴人顯係利用其父租用系爭土地之便，自行用以通行，難認曾得被上訴
人之同意。再查上訴人於五十七年十二月間在其所有二八五之一九號、二八五之一八
號土地申請建造執照時，係由二八五之四號土地所有人柯丁開具土地使用權證明書，
利用該二八五之四號土地之面臨道路，使得以變更設計，且依其新建工程設計圖所示
，上訴人房屋正門亦係面向二八五之四號土地，而非面向系爭土地各情，有臺南縣政
府八十九年十月十三日八九府工管字第一六八一二七號函暨所附新建工程設計圖（附
原審卷）可稽。上訴人提出設計圖，主張建屋之初即利用系爭道路作為通行巷道而為
設計云云，顯與事實不符，自非可採。至系爭土地如附圖所示斜線位置，是否屬既成
巷道而具有公用地役關係之爭執，非民事訴訟程序所得判斷。況附圖所示斜線位置之
土地原既為上訴人之父周天素所租用，且係供戲院觀眾疏散之自己營業上使用及上訴
人家人專用，在私法關係上能否謂為既成巷道，亦有疑義，均不足為上訴人有利之認
定。從而，上訴人本於民法第七百八十七條第一項前段袋地通行權之規定及既成巷道
與被上訴人同意通行等關係，訴請確認就系爭土地如附圖所示斜線部分之通行權存在
；及請求被上訴人不得在前開通路上為營建或其他妨阻上訴人通行之行為，均非正當
，不應准許等詞，為其判斷之基礎。
惟查上訴人除本於民法第七百八十七條第一項前段袋地通行權之規定及主張系爭附圖
所示土地已成既成巷道而為本件請求外，同時主張其房門面向系爭土地，被上訴人曾
同意其通行云云，並提出房屋建築設計圖為證。而遍查卷內並無柯丁出具之土地使用
權證明書，臺南縣政府八十九年十月十三日八九府工管字第一六八一二七號函附之新
建工程設計圖（附原審卷一五○頁之後），亦未記載鄰近地號，尚無從得知上訴人房
門面向何方。若謂係按南北方向繪圖，則對照附圖所示，並不能認上訴人房門係面向
二八五之四號土地。乃原審竟以上訴人於五十七年十二月間在其所有二八五之一九號
、二八五之一八號土地申請建造執照時，係由二八五之四號土地所有人柯丁開具土地
使用權證明書，利用該二八五之四號土地之面臨道路，使得以變更設計，且依上開臺
南縣政府函附之新建工程設計圖顯示，上訴人房屋正門係面向二八五之四號土地，而
非面向系爭土地等詞，推認上訴人未得被上訴人同意使用系爭土地通行，自屬可議。
究竟上訴人於其土地上建屋時，設計圖所示房門面向何方？由何人開具土地使用權證
明書與上訴人？此攸關上訴人有無經被上訴人同意而得使用系爭土地通行之認定。原
審既未詳加調查審認明晰，本院尚無從為法律上之判斷。上訴論旨，指摘原判決不當
，求予廢棄，非無理由。
據上論結，本件上訴為有理由，依民事訴訟法第四百七十七條第一項、第四百七十八
條第一項，判決如主文。
中      華      民      國    九十一    年      九      月      十二    日
                              最高法院民事第四庭
                                  審判長法官  蕭  亨  國
                                        法官  許  朝  雄
                                        法官  謝  正  勝
                                        法官  陳  淑  敏
                                        法官  鄭  玉  山
      右正本證明與原本無異
                                              書  記  官
中      華      民      國    九十一    年      十      月      八      日
